臺灣基隆地方法院刑事判決　　　　　　　 100年度易字第72號
公　訴　人　臺灣基隆地方法院檢察署檢察官
被　　　告　李修毅
上列被告因詐欺案件，經檢察官提起公訴（99年度偵字第5579號
），本院判決如下：
    主  文
李修毅共同意圖為自己不法之所有，以詐術使人將本人之物交付
，處有期徒刑伍月，如易科罰金，以新臺幣壹仟元折算壹日。
    事  實
一、李修毅有中度精神障礙，其辨識行為違法之能力較一般人顯
    著減低，屬精神耗弱之人，其雖明知現今盛行之詐欺犯罪集
    團，係不自行申辦金融帳戶，而要求他人提供銀行帳戶之存
    摺、提款卡及密碼等物，作為向不特定人詐欺取得財物等不
    法犯罪行為之工具，且其不自行提領款項，而係要求他人代
    為提領款項後繳回，囑他人提領之款項顯係詐欺集團詐取被
    害人財物之所得，竟仍與詐欺集團成員共同意圖為自己不法
    之所有，基於詐欺取財之犯意聯絡，於民國99年6 月間某日
    ，將其原申辦之「萬泰商業銀行」現金卡卡號000000000000
    號告知真實姓名年籍不詳自稱「阿昌」之成年男子，「阿昌
    」得悉該卡號後，隨即提供所屬之詐欺集團使用。後該集團
    成員於99年7 月6 日，撥打電話予賴彥宏，誆稱賴彥宏前因
    援交為確認身分轉出之款項有問題，會透過管道以會計充帳
    之方式來解決，然需提供金融機構帳戶帳號及語音密碼供操
    作云云，致賴彥宏陷於錯誤，而將其所開立之臺灣企銀草屯
    分行帳戶帳號及語音密碼告以集團成員，集團成員再於同日
    以電話語音轉帳之方式轉帳新台幣（下同）703288元至李修
    毅上開現金卡帳戶。款項入帳後，李修毅旋於同日依「阿昌
    」指示前往萬泰商業銀行基隆分行臨櫃提領683118元，再以
    現金卡至自動櫃員機提領17000 元，領取完成後即前往基隆
    市「華帥海景飯店」前，將提領款項其中700000元交付詐欺
    集團成員、真實姓名年籍不詳自稱「小杰」之成年男子，剩
    餘款項3288元即作為自己之報酬。嗣經賴彥宏察覺有異報警
    循線查獲上情。
二、案經基隆市警察局第三分局報告臺灣基隆地方法院檢察署檢
    察官偵查起訴。
    理  由
壹、證據能力部分
    按被告以外之人於審判外之言詞或書面陳述，除法律有規定
    者外，不得作為證據；又被告以外之人於審判外之陳述，雖
    不符合同法第159 條之1 至第159 條之4 之規定，但經當事
    人於審判程序同意作為證據，法院審酌該言詞陳述或書面陳
    述作成時之情況，認為適當者，亦得為證據。當事人、代理
    人或辯護人於法院調查證據時，知有第159 條第1 項不得為
    證據之情形，而未於言詞辯論終結前聲明異議者，視為有前
    項之同意，刑事訴訟法第159 條第1 項及第159 條之5 分別
    定有明文。查本判決下列所引用之各該被告以外之人於審判
    外之言詞或書面陳述，雖屬傳聞證據，惟均經當事人於本院
    準備程序中同意作為證據而不予爭執，且於本院審理時迄至
    言詞辯論終結前亦未再就證據能力部分聲明異議，本院審酌
    下述證據資料製作時之情況，尚無違法不當及證明力明顯過
    低之瑕疵，亦認為以之作為證據應屬適當，故揆諸前開規定
    ，爰逕依刑事訴訟法第159 條之5 規定，認前揭證據資料均
    例外有證據能力，合先敘明。
貳、實體部分
一、訊據被告固供承依「阿昌」成年男子指示前往萬泰商業銀行
    基隆分行臨櫃提領683118元，再以現金卡領款17000 元，隨
    後交付70萬元予「小杰」成年男子之事實不諱，惟矢口否認
    詐欺犯行，辯稱：伊上網購買鋼彈模型973元，匯款後約隔5
    分鐘，對方打電話告知伊匯款金額有誤，伊才知道多按了一
    個「3 」，變成匯款金額為9733元，對方有說要退款給伊，
    過了1 個月後，對方來電表示要匯還予伊，但公司會計作帳
    錯誤，伊會收到2 筆款項，第1 筆70餘萬元要領出交還他們
    ，伊才會依指示領款交給指定之「阿杰」成年男子云云。經
    查：
（一）被害人賴彥宏就其上揭被詐欺之情節，業於警詢時證述綦
      詳，復有被告上開帳戶之現金卡明細對帳單、被害人賴彥
      宏之臺灣企銀存摺影本在卷足憑，是被害人賴彥宏因詐欺
      集團成員施用詐術，陷於錯誤，而將密碼告知詐欺集團成
      員，致其款項匯至被告之上開帳戶內，是被告上開帳戶確
      作為犯罪集團成員向被害人詐欺取財提領贓款之用，應堪
      認定。
（二）又被告於警詢中稱其於99年6 月7 日在YAHOO 網站購買物
      品，忘記購買何物云云（見偵查卷第5 頁），後於偵查中
      則稱係購買模型，但忘記是在何網站購買云云（見偵查卷
      第35頁），可悉被告對其在何網站、購買何物乙情，前後
      所述不一，惟按被告因上網購買物品而誤匯原購買價格10
      倍之金額予對方，此應非常態，對被告而言，其製作警詢
      筆錄時間為99年7 月9 日（見偵查卷第4 頁），距離其所
      稱在網站購買物品乙事僅隔1 月又數日，被告當無忘記購
      買何物之理；又者，被告於偵查中復稱：伊購買之模型商
      品價格為973 元，伊使用現金卡前往自動櫃員機轉帳付款
      後，尚未離開自動櫃員機，就馬上接到賣方來電稱帳款有
      誤，伊看了收據發現多按了1 個「0 」云云（見偵查卷第
      34、35頁），然於本院審理時始改稱：伊是多按1 個「3
      」云云。可見，如被告確有匯款購買模型，則依其於偵查
      中所述，被告既然有看過收據，其究係多按「0 」、抑或
      「3 」，衡無誤記之理，足認被告應係配合起訴書所載其
      上揭現金卡明細對帳單紀錄貸款金額為9733元，而於本院
      審理時翻異前詞。從而，被告上揭現金卡帳戶雖有於99年
      6 月7 日轉帳9733元之紀錄，惟是否因被告購買模型而親
      自匯款至指定帳戶乙節，即有可疑。
（三）復按被告陳稱模型價格為973 元，卻誤輸入為9733元，則
      按理對方於99年7 月6 日匯款703288元至被告帳戶後，被
      告應先扣除前誤匯之9733元，再退還對方多匯之款項6935
      55元，始合常情，惟依被告申辦之「萬泰商業銀行」現金
      卡卡號000000000000號之明細對帳單所載，被告卻提領70
      0118元，如被告欲依對方指示還款，則其一者全額還款（
      即返還703288元），另者則扣除前誤匯之9733元後，退還
      對方多匯之款項693555元，要無提領700118元後，再交付
      對方700000元之情事，是被告所辯，難以採信。況詐欺集
      團為確保取得款項，亦無率爾將詐得之款項匯入被告帳戶
      ，而甘冒被告不依指示還款之風險，益見被告有與詐欺集
      團達成協議，約定由被告負責提領款項。從而，被告上揭
      所辯，核屬臨訟卸責之詞。
（四）按刑法上之幫助犯，固以幫助他人犯罪之意思而參與犯罪
      構成要件以外之行為而成立，惟所謂以幫助他人犯罪之意
      思而參與者，指其參與之原因，僅在助成他人犯罪之實現
      者而言，倘以合同之意思而參加犯罪，即係以自己犯罪之
      意思而參與，縱其所參與者為犯罪構成要件以外之行為，
      仍屬共同正犯，又所謂參與犯罪構成要件以外之行為者，
      指其所參與者非直接構成某種犯罪事實之內容，而僅係助
      成其犯罪事實實現之行為而言，苟已參與構成某種犯罪事
      實之一部，即屬分擔實施犯罪之行為，雖僅以幫助他人犯
      罪之意思而參與，亦仍屬共同正犯（最高法院27年上字第
      1333號判例意旨可資參照）。又共同正犯之意思聯絡，原
      不以數人間直接發生者為限，即有間接之聯絡者，亦包括
      在內，如甲分別邀約乙、丙犯罪，雖乙、丙間彼此並無直
      接之聯絡，亦無礙於其為共同正犯之成立（最高法院著有
      77年度臺上字第2135號判例可參）。被告提供其上開現金
      卡卡號供他人利用作為實行財產犯罪工具，猶於事後進一
      步至金融機構提領詐欺犯罪所得贓款之工作，縱未全程參
      與詐欺犯行，亦堪認被告與「阿昌」、「阿杰」及其所屬
      詐騙集團成員，在詐欺取財合同意思範圍內，有互相利用
      他人之行為，共同達成詐欺之目的，要屬無訛。
  綜上所述，被告上開所辯，顯為卸責之詞，不足採信。本案事
  證已經明確，被告犯行堪以認定，應予依法論科。
二、核被告所為，係犯刑法第339 條第1 項之詐欺取財罪。被告
    與「阿昌」、「阿杰」所屬詐騙集團成員間，就上開詐欺取
    財犯行，有犯意聯絡及行為分擔，應論以共同正犯。公訴意
    旨認被告上開所為，僅構成刑法第30條第1 項、第339 條第
    1 項之幫助詐欺取財罪嫌，尚有未洽，惟因起訴之社會基本
    事實相同，爰變更起訴法條。按行為時因精神障礙或其他心
    智缺陷，致其辨識行為違法或依其辨識而行為之能力，顯著
    減低者，得減輕其刑，刑法第19條第2 項定有明文。查被告
    陳稱於98年間罹患嚴重型憂鬱症並持續治療中等語，又其患
    有嚴重型憂鬱症已復發合併幻聽症狀及高度自殺危險性，此
    有中華民國身心障礙手冊1 紙其上記載被告經鑑定結果為中
    度精神障礙者暨國防醫學院三軍總醫院附設民眾診療服務處
    於100 年4 月14日、同年5 月19日出具之診斷證明書2 份附
    卷可佐，堪認被告行為時因精神障礙，致辨識其行為違法與
    依其辨識而行為之能力有顯著降低之情形，爰上揭規定，減
    輕其刑。茲審酌被告為圖小利，提供上揭現金卡卡號予詐欺
    集團供為詐欺犯罪取得款項之匯入，進而並提領贓款交予詐
    欺集團成員，使被害人賴彥宏蒙受損害，迄未賠償被害人，
    所生危害程度非輕，兼衡其精神狀態暨犯後僅坦承部分犯行
    等一切情狀，量處如主文所示之刑，並諭知易科罰金之折算
    標準。
據上論斷，應依刑事訴訟法第299 條第1 項前段、第300 條，刑
法第28條、第339 條第1 項、第19條第2 項、第41條第1 項前段
，刑法施行法第1 條之1 第1 項、第2 項前段，判決如主文。
本案經檢察官陳佳宏到庭執行職務
中    華    民    國   100    年    6     月    14    日
                  刑事第三庭審判長法  官  陳志祥
                                  法  官  羅貞元
                                  法  官  黃梅淑
以上正本證明與原本無異。
如不服本判決應於收受送達後10日內向本院提出上訴書狀，並應
敘述具體理由；其未敘述上訴理由者，應於上訴期間屆滿後20日
內向本院補提理由書( 均須按他造當事人之人數附繕本) 「切勿
逕送上級法院」。
中    華    民    國   100    年    6     月    14    日
                                  書記官  丁妍君
附錄本案論罪科刑法條全文
中華民國刑法第339條
意圖為自己或第三人不法之所有，以詐術使人將本人或第三人之
物交付者，處5 年以下有期徒刑、拘役或科或併科1 千元以下罰
金。
以前項方法得財產上不法之利益或使第三人得之者，亦同。
前二項之未遂犯罰之。